臺北高等行政法院判決　　　　　　　　　　　　　　九十一年度訴字第四○三○號
　　　　　　　　　　　　　　　.
　　原　　　告　甲○○
　　訴訟代理人　施博文（會計師）
　　複代理人　　林石猛律師
　　被　　　告　財政部臺北市國稅局
　　代　表　人　張盛和（局長）
　　訴訟代理人　乙○○
右當事人間因贈與稅事件，原告不服財政部中華民國九十一年八月六日台財訴字第○
八九○○一一一七四號訴願決定，提起行政訴訟，本院判決如左：
　　主  文
原告之訴駁回。
訴訟費用由原告負擔。
　　事  實
一、事實概要：原告民國八十六年間以自有資金新台幣（下同）一三○、○○○、○
    ○○元為其子女李雅煌、李金華、李碧華、李慧華購買定期存單，有遺產及贈與
    稅法第四條第二項規定之贈與情事，未於同法第二十四條規定期限內向被告申報
    贈與稅，經財政部賦稅署查獲，通報被告據以核課原告八十六年度贈與稅，核定
    其贈與總額為一三○、○○○、○○○元，淨額為一二九、○○○、○○○元，
    應補稅額五六、六一五、○○○元，並依同法第四十四條規定按應納稅額處一倍
    罰鍰五六、六一五、○○○元。原告不服，主張其借用子女名義購買可轉讓定期
    存單，純屬消費寄託性質，且子女並不知情，無允受意思，並非贈與云云，申請
    復查未獲變更，提起訴願亦遭決定駁回，遂提起行政訴訟。
二、兩造聲明：
　(一)原告聲明：訴願決定、復查決定及原處分均撤銷。
　(二)被告聲明：駁回原告之訴。
三、兩造之爭點：原告以自有資金一三○、○○○、○○○元為其子女李雅煌、李金
    華、李碧華、李慧華購買定期存單，係贈與或消費寄託？
　(一)原告主張之理由：
    I本稅部分
      1.本案案情，依遺產及贈與稅法第四條第二項規定及最高法院十七年上字第一
        ○四六號判例意旨，其法律關係即非「贈與」，依法不應課徵贈與稅：
        贈與稅課徵之前提要件，依行為時遺產及贈與稅法第四條第二項規定，在
          於財產權之移轉，亦即財產所有權，由贈與人移轉給受贈人，使受贈人終
          局地取得該財產所有權，並享受該財產之經濟上成果，得自由使用、收益
          、處分該財產，而贈與人則喪失對於該財產之所有權，除別有約定外，不
          得再對該財產為使用、收益或處分。最高法院十七年上字第一○四六號著
          有判例：「贈與行為一經成立，苟非附有限制，受贈人有自由處分之權」
          。是財產權之移轉，僅形式上暫時移轉而受讓人並無自由處分收益該財產
          之權者，其法律關係即非「贈與」，而依其情形為「消費寄託」、「信託
          讓與」、「讓與擔保」等法律關係。
        次按「納稅義務人借用親屬名義存款，似屬民法上消費寄託關係，並非贈
          與。」行政法院八十五年度判字第二七四四號判決在案。又按行為時民法
          第五百八十九條第一項規定：「稱寄託者，謂當事人一方，以物交付他方
          ，他方允為保管之契約。」，此項寄託法律關係之「特徵」在於(一)受寄人
          對此寄託物，原則上並無使用收益權（民法第五百九十一條）。(二)寄託人
          得隨時請求返還寄託物，受寄人亦得隨時返還寄託物（民法第五百九十七
          條、第五百九十八條）。(三)寄託物之孳息，應返還寄託人（民法第五百九
          十九條）。(四)寄託物為金錢等代替物者，得約定寄託物所有權移轉於受寄
          人，並由受寄人返還同種類數量、品質之物即可，此即為消費寄託（民法
          第六百零二條）。
        本件係原告單純借用長期旅居國外之子女李雅煌、李碧華、李金華、李慧
          華和李雅文名義購買可轉讓定期存單，其利息（扣除分離課稅後之利息）
          亦由原告領取並使用，且當時其子女均不知情，符合前開「寄託」之要件
          ，復查決定及訴願決定均認定本件係贈與，認事用法，顯有違誤。
      2.原告僅借用子女之名義購買可轉讓定期存單，子女並不知情，無從允受，當
        非贈與，由下列情形可證：(一)存單及供存、提款印章均由原告保管及使用。
        (二)存款之孳息由原告領取並使用收益。(三)到期日存單亦由原告蓋章（以名義
        人李雅煌、李碧華、李金華、李慧華及李雅文之印章）。(四)原告之子女李雅
        煌、李碧華、李金華、李慧華長年久居國外，對被借用其名義存款並不知情
        。(五)系爭存單到期領息日，存單名義人大部分不在國內，無從為提款行為，
        益證原告借用子女名義存款之事實，此有「原告借用子女名義存款明細表」
        及子女入出境記錄等資料為憑。又原告查證實際資金流向後，即於八十七年
        九月十四日（早在八十八年四月十六日贈與稅開徵日）行文至被告處說明前
        開情事，此有該說明函可證，惟被告未加斟酌有利於原告之情事，逕自臆斷
        原告有贈與稅違章情事，其認定事實，顯有違誤，亦牴觸行政程序法第九條
        規定：「公務員對當事人有利及不利之情事，應予一律注意」。
      3.本件可轉讓定期存單，向由原告保管並由原告支配使用，其經濟上支配權與
        處分權並未移轉，仍歸原告享有，符合前開「寄託」法律關係之特徵即「受
        託人對於寄託物，並無使用收益處分權」。原告年已八十四歲，近十幾年來
        ，並無工作，僅以存單孳息維持生計及日常生活之開支，系爭可轉讓定期存
        單之孳息均由原告領取使用，此可核對存單之筆跡係由原告親自簽名，與存
        單名義人李雅煌、李碧華、李金華、李慧華、李雅文簽名不同自明，是渠等
        為受寄託人身分，並非受贈人，未終局享有該存款財產之經濟上利益，亦無
        經濟上處分權，依前開最高法院十七年上字第一○四六號判例：「受贈人有
        自由處分之權」，本件可轉讓定期存單，顯非贈與財產。又原告之子女李雅
        煌、李碧華、李金華、李慧華長年久居國外，不知原告借用其名義存款（可
        轉讓定期存單），不可能從原告直接領取並支配該存款之孳息，系爭定期存
        單確係由原告所占有、使用、收益，而非由其子女李雅煌、李碧華、李金華
        、李慧華占有使用。原告亦從未運用免稅額贈與自己之子女，系爭存款之孳
        息一向用於家庭之開銷，從未贈與子女，是每年度免稅額四十五萬元或一百
        萬元，均未曾加以利用而辦理贈與。依實質課稅原則，本件由存款、利息支
        領及續存之事實流程，在在證明非屬贈與關係。
      4.訴願決定書理由稱：「經查訴願人以自有資金轉存入子名下可轉讓定期存單
        ，乃為不爭之事實，此有本部賦稅署查獲證物，暨訴願人已自承贈與事實之
        說明書附案可稽；按動產物權之讓與，非將動產交付，不生效力，但受讓人
        已占有動產者，於讓與合意時，即生效力。查訴願人以自有資金存款，轉存
        為受贈人所有之定期存款，即屬贈與行為。再查，訴願人於本部賦稅署調查
        階段，既已自認系爭資金確為贈與子女行為，嗣後翻異，已難輕信，訴願人
        所提示之事證復缺乏具體客觀之證據力足認其主張為真實，按當事人主張事
        實，須負舉證責任，倘其所提出之證據，不足為主張之證明，自不能認其主
        張之事實為真實，從而其消費寄託之主張，即無可採．．．」惟：
        行政機關就該管行政程序，應於當事人有利及不利之情形，一律注意，為
          行政程序法第九條所明定，又行政法院三十九年度判字第二號判例意旨：
          「當事人主張事實，須負舉證責任，倘所提出之證據，不足為其主張事實
          之證明，自不能認其主張之事實為真實。又行政官署對於人民有所處罰，
          必須確實證明其違法之事實。倘不能確實證明違法事實之存在，其處罰即
          不能認為合法。」
        系爭存款之本金、李雅煌、李碧華、李金華、李慧華、李雅文之印章及存
          款之孳息，均由原告保管、使用及收益，又李雅煌、李碧華、李金華、李
          慧華大部分並不在國內，益證該存單一直由原告占有、使用、收益，自無
          從發生被告所稱動產物權讓與之效力。況李雅煌、李碧華、李金華、李慧
          華、李雅文根本不知情，無從產生「讓與合意」。
        原告於復查決定前，已補具第三次復查理由書並檢附「借用子女名義存款
          明細表」（含系爭可轉讓定期存單），存單背面「領款人簽名處」均由原
          告親自簽上子女之姓名、身分證統一編號，此由每張存單之原告筆跡核對
          賦稅署談話筆錄之簽名自明，益證該存單之存款、提款及孳息均由原告掌
          管並使用，被告及訴願決定機關審酌時，並未斟酌對原告有利之上開事實
          。原告亦附上「原告子女八十六年度入出境日期明細表及護照影本」證明
          本件存單提款日期，原告子女李雅煌、李碧華、李金華、李慧華不在國內
          ，證明該存單之提款不可能由李雅煌等人所為。
        原告未經查核銀行資金流程前，曾誤解本件實情致誤寫說明書，惟嗣經二
          個月向銀行調閱有關資料查核資金實際流程並提供明細表，已盡相當舉證
          責任，被告及訴願決定機關依法應就前開原告提供資料加以查證，明確說
          明其不予採信之原因，其未經查證，僅以「．．．嗣後翻異，已難輕信，
          申請人所提示之事證復乏客觀之證據力．．．」等語，逕自駁回，有違前
          開最高行政法院三十九年度判字第二號判例意旨：「行政官署對違法事實
          之存在，應負舉證責任。」。且依最高法院十八年上字第二八五五號判例
          意旨：「原告對於自己主張之事實已盡證明之責後，被告對其主張，如抗
          辯其不實並提出反對之主張者，則被告對其反對之主張，亦應負證明之責
          ，此為舉證責任分擔之原則。」原告既已就本件之事實盡證明之責，依前
          開最高法院十八年上字第二八五五號判例意旨，被告提出反對之主張，應
          負證明之責，其空言爭執而無確實證據，自應受不利之裁判。
    II罰鍰部分
      按司法院釋字第二七五號解釋理由書謂：「人民因違反法律上義務而應受之行
      政罰，係屬對人民之制裁，原則上行為人應有可歸責之原因，故於法律無特別
      規定時，雖不以出於故意為必要，仍須以過失為其責任條件。」是逃漏贈與稅
      ，應以出於故意或過失為要件。原告將工作數十年之所得單純借用子女名義存
      款（可轉讓定期存單），存單、印章均由原告掌管，孳息並由原告領取，實際
      上並無贈與子女之意，此由歷年來原告從未運用贈與稅免稅額即可得知，被告
      不查系爭存款之「經濟上處分支配權」有無移轉，逕行認定為「贈與」而應課
      徵贈與稅，惟此僅係對於「借用子女名義存款」此一經濟上事實，原告與被告
      彼此認知上有所差異，依上開司法院釋字第二七五號解釋，縱認本件係贈與關
      係，依法亦僅係補稅而不應處罰鍰，始符公平之課稅原則。被告不僅補稅又科
      處鉅額罰鍰，難令心服。
  (二)被告主張之理由：
    I本稅部分：
      1.原告八十六年一月二十九日、八月二十五日以自有資金二○、○○○、○○
        ○元於土地銀行復興分行為其子女李金華、李雅煌購買定期存單，復於八十
        六年一月六日、一月十七日、一月二十九日、一月三十日於土地銀行中和分
        行為其子女李雅煌、李碧華、李慧華、李金華等購買定期存單八○、○○○
        、○○○元，另於八十六年一月二十七日、二月十七日於土地銀行儲蓄部為
        其子女李金華、李雅煌購買定期存單三○、○○○、○○○元，涉有遺產及
        贈與稅法第四條第二項規定之贈與情事，且未依同法第二十四條規定期限內
        向被告申報贈與稅，經財政部賦稅署稽核組查獲，通報被告核課原告八十六
        年度贈與額一三○、○○○、○○○元，淨額一二九、○○○、○○○元，
        應補稅額為五六、六一五、○○○元。
      2.原告訴稱受贈人李雅煌、李金華、李碧華、李慧華長居國外，並不知情，亦
        無從為允受之意思表示，尚非贈與行為，其不過借用渠等名義購買可轉讓定
        期存單，且一切手續均由其本人自行辦理。惟經被告查證渠等八十六年度入
        出境資料，原告次子李雅煌該年度進出台灣七次，其戶籍地址與原告均設籍
        同一地址即台北市○○街一巷八號，且其該年度於原告為負責人之協志股份
        有限公司（下稱協志公司）取得源自該公司之薪資所得七十餘萬元；長女李
        金華該年度進出台灣四次，且其該年度亦有源自協志公司之薪資所得七十餘
        萬元；次女李碧華該年度進出台灣一次，其戶籍地址與原告均設籍同一地址
        ，且該年度亦有源自協志公司之薪資所得一百三十萬元；原告三女李慧華該
        年度進出台灣一次，其戶籍地址與原告均設籍同一地址，且其該年度亦有源
        自協志公司之薪資所得七十餘萬元，均有相關資料可稽，且原告原已坦承贈
        與事實，縱嗣後翻異，惟相關事證歷歷，原告主張其子女不知情，係矯飾之
        詞，委不足採。
      3.原告復稱系爭存款孳息由其領取，存單、印章亦由其自行保管，純屬消費寄
        託性質云云。經查原告以自有資金轉存入子女名下可轉讓定期存單，乃為不
        爭之事實，此有財政部賦稅署稽核組查獲之證物可稽，按動產物權之讓與，
        非將動產交付，不生效力，但受讓人已占有動產者，於讓與合意時，即生效
        力。核原告以自有資金存款，轉存為受贈人所有之定期存款，即屬贈與行為
        。至其訴稱孳息係由其自行領取，此係受贈人就孳息如何運用之問題，與本
        件無涉。原告所提事證缺乏具體客觀之證據力足認其主張為真實，按當事人
        主張事實，須負舉證責任，倘其所提出之證據，不足為主張之證明，自不能
        認其主張之事實為真實，從而原告消費寄託之主張，並無可採，徵諸行為時
        遺產及贈與稅法第三條、第四條第二項及第二十四條之規定，原處分尚無不
        合。
    II罰鍰部分：
      原告八十六年間贈與子女李雅煌、李金華、李碧華、李慧華一三○、○○○、
      ○○○元，自負有申報贈與稅之義務，其未依遺產及贈與稅法第二十四條規定
      期限內向被告申報贈與稅，經查獲核有應納贈與稅額五六、六一五、○○○元
      ，被告依同法第四十四條規定按其違章情節裁處一倍罰鍰計五六、六一五、○
      ○○元，尚無不合。
　　理  由
一、按「凡經常居住中華民國境內之中華民國國民，就其在中華民國境內或境外之財
    產為贈與者，應依本法規定，課徵贈與稅。」「本法稱贈與，指財產所有人以自
    己之財產無償給予他人，經他人允受而生效力之行為。」「除第二十條所規定之
    贈與外，贈與人在一年內贈與他人之財產總值超過贈與稅免稅額時，應於超過免
    稅額之贈與行為發生後三十日內，向主管稽徵機關依本法規定辦理贈與稅申報。
    贈與人為經常居住中華民國境內之中華民國國民者，向戶籍所在地主管稽徵機關
    申報；其為經常居住中華民國境外之中華民國國民，或非中華民國國民，就其在
    中華民國境內之財產為贈與者，向中華民國中央政府所在地主管稽徵機關申報」
    「納稅義務人違反第二十三條或第二十四條之規定，未依限辦理遺產稅或贈與稅
    申報者，按核定應納稅額加處一倍至二倍之罰鍰；其無應納稅額者，處以九百元
    之罰鍰。」為行為時遺產及贈與稅法第三條第一項、第四條第二項、第二十四條
    及第四十四條所明定。
二、原告八十六年一月二十九日、八月二十五日以自有資金二○、○○○、○○○元
    於土地銀行復興分行為其子女李金華、李雅煌購買定期存單，八十六年一月六日
    、一月十七日、一月二十九日、一月三十日於土地銀行中和分行為其子女李雅煌
    、李碧華、李慧華、李金華等購買定期存單八○、○○○、○○○元，另八十六
    年一月二十七日、二月十七日於土地銀行儲蓄部為其子女李金華、李雅煌購買定
    期存單三○、○○○、○○○元，有遺產及贈與稅法第四條第二項規定之贈與情
    事，未依同法第二十四條規定期限內向被告申報贈與稅，經財政部賦稅署稽核組
    查獲，通報被告據以核課原告八十六年度贈與額一三○、○○○、○○○元，淨
    額一二九、○○○、○○○元，應補稅額為五六、六一五、○○○元，並依同法
    第四十四條規定按應納稅額處一倍罰鍰五六、六一五、○○○元。原告不服，循
    序提起行政訴訟。兩造主張各如事實欄所載，其爭點在於原告以自有資金一三○
    、○○○、○○○元為其子女李雅煌、李金華、李碧華、李慧華購買定期存單，
    係贈與或消費寄託？
三、原告於八十六年間以自有資金一三○、○○○、○○○元為其子女李雅煌、李金
    華、李碧華、李慧華購買定期存單之事實，有財政部賦稅署之稽核報告及所附銀
    行可轉讓定期單、銀行存簿等件影本可稽，且為原告所不爭執，堪信為真實。原
    告雖主張其係借用子女李雅煌等人名義購買可轉讓定期存單，一切手續均由其本
    人自行辦理，所生孳息由其領取，存單、印章亦由原告自行保管，純屬消費寄託
    性質，其子女李雅煌等人長年久居國外，不知被借用其名義存款，且其年事已高
    ，近十餘年來無工作，係以存單孳息維持生計，故非贈與，被告應就贈與事實負
    舉證責任云云。惟查原告於財政部賦稅署調查階段，即向該署提出說明書：「本
    人因不諳稅法，將本人所有之資金贈與本人之子女李雅文、李雅煌、李金華、李
    慧華、李碧華等，贈與金額分別為八十四年度二千萬元、八十五年度一億七千萬
    元、八十六年度一億三千萬元、八十七年度四千萬元，以上所言屬實（詳如附表
    ），本人願意繳清補稅及罰鍰。」等語，有原告八十七年七月三日出具之說明書
    在原處分卷可按。該說明書明確敘述其贈與子女之事實，表明願意補稅及罰款，
    且提出本年度以可轉讓定期存單贈與子女之明細表，原告係經驗豐富、事業有成
    之知識份子，應深知贈與之意義及其效果，若非事實，絕無向財政部賦稅署自承
    為鉅額贈與之理。原告未能舉證其有出於非自由意志之情形，該說明書自得予以
    採認。原告雖稱近十餘年來無工作，需以存單孳息維持生計，然其擁有鉅額資金
    ，孳息自用即足以維持生計，何須大費周章、化簡為繁，以子女名義購買定期存
    單，再由存單利息維持自有開支？況其為協志公司之負責人，八十六年度源自該
    公司之所得即逾三百萬元，有營業人暨扣繳單位統一編號查詢資料及原告八十六
    年度綜合所得稅結算申報書影本可稽，其所言借用子女名義云云顯然不實。次查
    原告次子李雅煌本年度進出台灣七次，其戶籍地與原告均設於台北市○○街一巷
    八號，當年度自原告擔任負責人之協志公司取得之薪資所得七十餘萬元；長女李
    金華本年度進出台灣四次，亦有源自協志公司之薪資所得七十餘萬元；次女李碧
    華本年度進出台灣一次，其戶籍地與原告同，亦有源自協志公司之薪資所得一百
    三十萬元；原告三女李慧華本年度進出台灣一次，戶籍地與原告相同，當年度亦
    有源自協志公司之薪資所得七十餘萬元，此有李雅煌等人八十六年入出境紀錄資
    料、綜合所得稅結算申報書等件影本可徵，足證原告與其子女李雅煌等人非無聯
    絡，其謂李雅煌等人不知以其名義轉存可轉讓定期存單云云，與常情有違，要無
    可採。至於原告主張其以子女名義購買可轉讓定期存單，一切手續均自行辦理，
    所生孳息由其領取，存單、印章亦由原告自行保管乙節，縱然屬實，亦係原告為
    其子女代辦之行為，難認為消費寄託。原告確有以鉅額自有資金為其子女購買定
    期存單之事實，其子女亦未拒絕受領，自已成立贈與，原告復出具說明書自承為
    贈與，顯與事實相符，被告據以核課贈與稅，已盡相當之舉證責任。另原告本年
    度既有贈與子女一三○、○○○、○○○元之行為，即負有申報贈與稅之義務，
    其未於法定期限內為申報，縱非故意，難謂無過失，參照司法院釋字第二七五號
    解釋意旨，自應處罰，原告主張均無可採。
四、綜上所述，原告八十六年度確有以自有資金一三○、○○○、○○○元轉存為受
    贈人李雅煌、李金華、李碧華、李慧華定期存款之贈與行為，被告因此核定本件
    贈與總額為其一三○、○○○、○○○元，淨額為一二九、○○○、○○○元，
    應補稅額五六、六一五、○○○元，並按應納稅額處一倍罰鍰五六、六一五、○
    ○○元，揆諸首開規定，並無違誤，復查及訴願決定遞予維持，亦無不合。原告
    仍執前詞，聲請撤銷，為無理由，應予駁回。
五、兩造其餘陳述於判決結果不生影響，無庸一一論列，併予敘明。
六、據上論結，本件原告之訴為無理由，爰依行政訴訟法第九十八條第三項前段，判
    決如主文。
中　　華　　民　　國　　 九十三　　　年　 　　九　　　月    二十三      日
                 臺 北 高 等 行 政 法 院   第 三 庭
                                審 判 長 法  官　鄭忠仁
                                         法  官　林育如
                                         法  官　楊莉莉
右為正本係照原本作成。
如不服本判決，應於送達後二十日內，向本院提出上訴狀並表明上訴理由，如於本判
決宣示後送達前提起上訴者，應於判決送達後二十日內補提上訴理由書（須按他造人
數附繕本）。
中　　華　　民　　國　　 九十三　　　年　 　　九　　　月    二十三      日
            　　　　　　　　　　　　　   書記官   王俊權
